最高法院刑事判決　　　　　　九十六年度台上字第二九二四號
上　訴　人　甲○○
　　　　　　乙○○
上 列一 人
選任辯護人　柯開運律師
上列上訴人等因違反藥事法案件，不服台灣高等法院台中分院中
華民國九十二年十一月十八日第二審判決（九十一年度上訴字第
一六四一號，起訴案號：台灣台中地方法院檢察署八十九年度偵
字第八五○一、九七七四、一二六二四、一三七五四號），提起
上訴，本院判決如下：
    主  文
原判決撤銷，發回台灣高等法院台中分院。
    理  由
本件原判決認定：上訴人即被告甲○○係順生製藥股份有限公司
（下稱順生公司）總經理，上訴人即被告乙○○係該公司外務員
，林錦輝（通緝中）係輝燦貿易股份有限公司（下稱輝燦公司）
負責人，渠等明知製造藥品應將其成分、規格、性能、製法之要
旨，檢驗規格與方法及有關資料或證件，連同標籤、仿單及樣品
，並繳納證書費、查驗費，申請中央衛生主管機關即行政院衛生
署查驗登記，經核准發給藥品許可證後，始得製造。三人竟基於
意圖牟取鉅額非法利益，欺騙他人，共同製造偽藥、販賣偽藥之
概括犯意，連續而為以下行為：(一)、自民國八十九年初，與年籍
住所不詳之林明勇共謀以第四級管制藥品DIAZEPAM為原料，仿製
進口之藥品ERIMIN（俗稱益利眠）（係日本住友製藥株式會社製
藥，進口申請廠商為新和興股份有限公司，進口之藥品ERIMIN，
俗稱益利眠，許可證有效日期至九十三年五月十六日止），而後
由林錦輝於八十九年一月十三日及三月二十一日，向正洋貿易有
限公司購買該公司合法取得之DIAZEPAM第四級管制藥品二十公斤
、二十五公斤，交甲○○於順生公司旁之平房違章建築內仿製益
利眠偽藥，前後試做三、四次，總量大約二千粒，並由乙○○將
試作後之偽藥交付與林明勇。(二)、甲○○於八十八年十二月間向
陳弘藏（另由台灣台中地方法院檢察署檢察官簽移原審法院併案
審理）購買仿製益利眠藥品之偽造藥品九十萬顆，每顆七角，共
新台幣（下同）六十三萬元，嗣因林明勇對於該仿製益利眠之藥
效不滿意，於八十九年三、四月間由甲○○、乙○○購買並提供
包裝機，林錦輝印製仿益利眠之包裝紙並提供其台中縣潭子鄉○
○街四巷十二號為包裝場所，其後復於台中市○○街二九號林錦
輝所經營之輝燦公司包裝，再先後將包裝完成之仿製益利眠偽藥
出售予林明勇，第一次一千二百片，第二次一千四百片（每片十
顆）、陳文川第一次一千三百片，第二次三千片（二人年籍住所
均不詳）等人轉售。(三)、甲○○與乙○○明知VIAGRA（俗稱威而
剛）係美商輝瑞大藥廠經銷之藥品，其「VIAGRA」商標並經向經
濟部中央標準局（現改制為經濟部智慧財產局）註冊，取得商標
專用權（已於八十八年十月一日移轉登記予美商輝瑞產品公司）
，指定使用於西藥商品，其專用期間為自八十七年一月十六日起
，至九十七年一月十五日止，現仍在有效之專用期限內，竟於八
十八年八、九月間起陸續向陳弘藏以每瓶（三十顆）四千五百元
或三千五百元不等之價格販入不詳數量仿冒「VIAGRA」商標圖樣
之威而剛偽藥，並轉售他人圖利。(四)、甲○○與乙○○因認向陳
弘藏販入包裝完成之威而剛偽藥無利可圖，乃於八十九年三月間
，與林錦輝商議，以每顆二十五元向陳弘藏購買散裝之仿製威而
剛三萬顆，旋由甲○○負責印製仿製上有「VIAGRA」商標之仿單
及標籤，由林錦輝訂製仿威而剛之包裝瓶之瓶身及瓶蓋，交由林
錦輝負責包裝每瓶三十顆販賣，每瓶賣價約二千五百元，又於八
十九年五月間再以每顆二十五元價格，繼續向陳弘藏購買十萬顆
之仿製威而剛，亦於前述林錦輝經營之公司包裝，意圖欺騙他人
，於類似商品使用相同於他人註冊商標之圖樣，將包裝好之威而
剛偽藥售予林明勇及他人。嗣經法務部調查局南投縣調查站於八
十九年五月二十四日，在乙○○所駕駛之車號ＰＴ－１６１７號
自小客車內查獲，扣得仿製威而剛五０八顆、仿製益利眠三五０
顆，在彰化縣和美鎮○○路四二巷七號乙○○居處扣得仿製威而
剛五六七００公克、仿益利眠藥錠四百顆、打錠模具六十支、仿
威而剛英文版說明單三箱、益利眠錫箔包裝紙三捲，在台中市○
○街二九號輝燦公司扣得仿製益利眠藥品一一二０００公克、仿
製威而剛一五０００公克、益利眠錫箔包裝紙八捲、益利眠錫箔
紅色包裝紙三捲、仿威而剛標籤一綑、威而剛瓶蓋裁刀五支、威
而剛包裝紙一大捲、仿冒威而剛仿單一箱、威而剛空瓶一大箱、
威而剛瓶蓋一大箱及一大袋，益利眠錫箔包裝機器一台，並於八
十九年六月八日在彰化市○○路○段二四五巷二二號順生公司扣
得製造益利眠之原料DIAZEPAM五三０００公克及仿益利眠偽藥六
０公克等情，因而撤銷第一審之有罪判決，改判仍依牽連犯之規
定從一重論處上訴人等共同連續製造偽藥罪刑，固非無見。
惟查：(一)、刑事審判上之共同被告，係為訴訟經濟等原因，由檢
察官或自訴人合併或追加起訴，或由法院合併審判所形成，其間
各別被告及犯罪事實仍獨立存在。故共同被告對於其他共同被告
之案件而言，為被告以外之第三人，本質上屬於證人，為確保被
告對證人之詰問權，證人於審判中，應依法定程序，到場具結陳
述，並接受被告之詰問，其陳述始得作為認定被告犯罪事實之判
斷依據。刑事訴訟法於九十二年二月六日修正公布增訂第二百八
十七條之二，規定：「法院就被告本人之案件調查共同被告時，
該共同被告準用有關人證之規定。」同法第一百五十八條之三規
定：「證人依法應具結而未具結者，其證言不得作為證據。」並
於同年九月一日施行。本件原審於九十二年十一月四日審判時，
就甲○○調查共同被告乙○○、林錦輝；就乙○○調查共同被告
甲○○、林錦輝時，均未依前開規定適用人證之調查程序，俾使
共同被告立於證人之地位而為陳述，已不當剝奪甲○○、乙○○
對於具證人適格之共同被告之正當詰問權，其所踐行之訴訟程序
已難謂適法。又原判決以甲○○、乙○○及共同被告林錦輝於調
查站不利於己之陳述資為論斷乙○○、甲○○犯罪之主要證據，
惟未說明該等供述證據如何已具證據能力之理由，並有判決理由
不備之違法。(二)、刑法第二百十條之偽造私文書罪，以無製作權
之人製作他人名義之文書，並足生損害於公眾或他人為其要件；
又共同正犯之成立，除同謀共同正犯外，以正犯間互有犯意聯絡
，行為分擔為必要，此項犯罪構成要件，除應於事實欄內詳加記
載外，並應於理由內逐一說明其認定此項事實所憑之證據，方足
資為論罪科刑之根據。原判決理由二、以「按藥品說明書、包裝
紙（盒）上之文字係用以說明該藥品之主治效能及服用方法，屬
於私文書之一種，被告冒用上開商標專用權人名義而偽造私文書
，加以販賣行使，應係犯刑法第二百十六條、第二百十條之行使
偽造私文書罪」。然該說明書、包裝紙（盒）上，是否冒用上開
商標專用權人名義為之？有何相關偽造之文書內容？依何證據認
定？否則如何據以論斷上訴人等構成行使偽造私文書罪？又果上
訴人等確有行使偽造私文書犯行，該行為是否足以生損害於公眾
或他人？原判決事實及理由均漏未就此部分予以認定、說明；原
判決理由二、以「再被告所為未經許可，擅自以重製之方法侵害
美商輝瑞大藥廠等公司有著作財產權之外包裝盒美術著作，所為
係犯著作權法第九十一條第一項之罪。」惟「美商輝瑞大藥廠等
公司有著作財產權之外包裝盒美術著作」內容為何？上訴人等係
於何處為重製行為？有何證據證明？原判決事實並未記載，理由
內亦未予以認定、說明；另原判決事實欄一、(三)係記載甲○○與
乙○○共同轉售該向陳弘藏販入之威而剛偽藥圖利。原判決理由
二、並說明「被告等所為製造、販賣偽藥……，二人與林錦輝間
……，皆為共同正犯。」然林錦輝就該部分犯行與上訴人等究有
何犯意聯絡、行為分擔？否則如何據以論為共犯？原判決就上開
犯罪構成要件，或於事實漏未記載，或於理由內漏未說明其認定
之依據，遽為論斷，自有判決不備理由之違法。(三)、原判決事實
欄一、(一)記載「……而後由林錦輝……向正洋……公司購買該公
司合法取得之DIAZEPAM第四級管制藥品二十公斤、二十五公斤，
交甲○○於順生……公司……仿製益利眠偽藥」，事實欄二則記
載：「於順生……公司扣得製造益利眠之原料藥DIAZEPAM五三０
００公克」，原判決附表三編號１－１及１－２亦記載查扣「四
級管制藥品DIAZEPAM原料粉末五十三公斤」，果甲○○係經由林
錦輝購買DIAZEPAM四十五公斤，何以經查扣之DIAZEPAM原料粉末
竟高達五十三公斤（尚未加計原判決附表三編號六、八、一三部
分），其原因為何？原判決事實欄二記載：「在彰化縣和美鎮○
○路……乙○○居處扣得仿製威而剛五六七００公克、仿益利眠
藥錠四百顆……」與原判決附表二編號１－１至１－４、２－１
、２－２所載：「威而剛藥錠（二邊各有PFIZER及VGR100字樣）
，五四點八公斤、仿威而剛成品三十八罐」及法務部調查局八十
九年六月十二日檢驗通知書所載：「淨重八十公克（合四００顆
，以平均每顆約重０．二公克計）」（八十九年度偵字第一二六
二四號偵查卷第十二頁）並不完全一致；原判決事實欄二記載：
「在輝燦……公司扣得……益利眠錫箔包裝機器一台」，與原判
決理由一、(六)認定之「藥瓶包裝機」亦不盡相同；原判決附表三
編號六、八、一三部分，事實欄未予記載；再依八十九年六月八
日責付保管書（八十九年度偵字第九七七四號第八頁）之記載，
調查局於當日並查扣「打錠機二台」，責由甲○○負責保管，甲
○○於調查局並陳稱「我本人……試作ERIMIN……使用之機器即
為貴局……查封之打錠機」（同偵查卷第六頁），是否指該打錠
機為供本件犯罪所用之物？如果無訛，原判決事實漏未予以記載
，理由內未予說明應否併予宣告沒收；以上各節，均有瑕疵。(四)
、原判決認定上訴人等均構成藥事法第八十二條第一項、第八十
三條第一項、商標法第六十二條、著作權法第九十一條第一項之
罪。然藥事法第八十二條第一項、第八十三條第一項已於九十三
年四月二十一日、九十五年七月一日修正；商標法第六十二條亦
於九十二年五月二十八日修正，並自公布日起六個月後施行；著
作權法第九十一條則先後於九十二年七月九日、九十三年九月一
日修正，原審於九十二年十一月十八日判決時，或未比較，或未
及比較法律修正前後之規定，依刑法第二條第一項之規定適用最
有利於上訴人等之規定處斷，併有可議。以上或為上訴意旨所指
摘，或為本院得依職權調查之事項，應認上訴為有理由。按第三
審法院應以第二審判決所確認之事實為判決基礎，刑事訴訟法第
三百九十四條第一項前段定有明文。原判決上述之違背法令，影
響於事實之確定，本院無可據以為裁判，應將原判決撤銷，發回
原審法院更為審判。
據上論結，應依刑事訴訟法第三百九十七條、第四百零一條，判
決如主文。
中　　華　　民　　國　九十六　年　　五　　月　三十一　日
                      最高法院刑事第一庭
                          審判長法官  董　明　霈
                                法官  林　茂　雄
                                法官  張　祺　祥
                                法官  呂　永　福
                                法官  蕭　仰　歸
      本件正本證明與原本無異
                                      書  記  官
中　　華　　民　　國　九十六　年　　六　　月　　七　　日
                                                      Ｋ
